---
title: "R Notebook"
output: html_notebook
---

```{r}
# Cargar librerías necesarias
library(ggplot2)
library(dplyr)
library(corrplot)

# Leer el archivo CSV
agua <- read.csv("dataset_calidad_agua_500.csv")

# Ver primeras filas
head(agua)

# Distribución de la variable objetivo
table(agua$Calidad_Agua)
prop.table(table(agua$Calidad_Agua))


```
pH: Esta columna Indica el agua esta ligeramente ácida o neutra.

Turbidez (NTU): Muy variable, los valores altos (más de 40 NTU) sugieren presencia de sólidos suspendidos y contaminación.

Oxígeno disuelto (mg/L): Valores bajos (<5 mg/L) suelen ser críticos para la vida acuática.

Nitratos (mg/L): Los valores altos (>10 mg/L) sugieren contaminación por fertilizantes o aguas residuales.

Fosfatos (mg/L): Valores elevados (>1 mg/L) pueden favorecer la eutrofización.

Temperatura (°C): Afecta la solubilidad del oxígeno y el metabolismo de organismos.

Calidad_Agua: Clasificación binaria: Aceptable o No Aceptable.

Distribución de la variable objetivo
Aceptable: 92 registros
No Aceptable: 408 registros

En proporciones:
Aceptable → 18.4%
No Aceptable → 81.6%

```{r}

ggplot(agua, aes(x = Calidad_Agua, fill = Calidad_Agua)) +
  geom_bar() +
  labs(title = "Distribución de la Calidad del Agua",
       x = "Categoría", y = "Frecuencia") +
  theme_minimal()

```
La barra roja (Aceptable) muestra alrededor de 92 registros.

La barra cyan (No Aceptable) muestra alrededor de 408 registros.

La diferencia es clara: la mayoría de los puntos de muestreo se clasifican como No Aceptable.

```{r}

# Seleccionar solo variables numéricas
num_vars <- agua %>% select(pH, Turbidez_NTU, Oxigeno_Disuelto_mgL,
                            Nitratos_mgL, Fosfatos_mgL, Temperatura_C)

# Calcular matriz de correlación
cor_matrix <- cor(num_vars)

# Visualizar con corrplot
corrplot(cor_matrix, method = "color", type = "upper",
         tl.col = "black", tl.srt = 45)


```
Observaciones clave
pH:

No muestra correlaciones fuertes con las demás variables. Esto es común, ya que el pH depende de múltiples factores químicos.

Turbidez (NTU):

Tiende a correlacionarse positivamente con nitratos y fosfatos. Esto sugiere que cuando hay más partículas suspendidas, también hay más nutrientes asociados a contaminación agrícola o aguas residuales.

Oxígeno disuelto (mg/L):

Presenta correlación negativa con la temperatura. Esto es lógico: a mayor temperatura, menor solubilidad del oxígeno en el agua.

También puede mostrar correlación negativa con turbidez y nutrientes, ya que la contaminación orgánica reduce el oxígeno disponible.

Nitratos y fosfatos:

Suelen correlacionarse positivamente entre sí. Ambos provienen de fuentes similares (fertilizantes, aguas residuales).

Relación positiva con turbidez, indicando que la contaminación por nutrientes suele ir acompañada de sólidos suspendidos.

Temperatura (°C):

Correlación negativa con oxígeno disuelto, como mencionamos.

Puede tener correlaciones débiles con otras variables, pero su efecto principal es físico-químico sobre el oxígeno.

