---
title: "R Notebook"
output: html_notebook
---

```{r}

# Leer el archivo CSV
agua <- read.csv("dataset_calidad_agua_500_limpio_normalizado.csv")

```


```{r}
# 1. División en entrenamiento y prueba
set.seed(123)

n <- nrow(agua)

indice <- sample(
  1:n,
  size = round(0.70*n)
)

entrenamiento <- agua[indice, ]
prueba <- agua[-indice, ]

cat("\nEntrenamiento:", nrow(entrenamiento), "\n")
cat("Prueba:", nrow(prueba), "\n")

```

Árbol de decisión

```{r}
library(rpart)
library(rpart.plot)

# Entrenar árbol de decisión
modelo_arbol <- rpart(Calidad_Agua ~ ., data = entrenamiento, method = "class")

# Visualizar árbol
rpart.plot(modelo_arbol)

# Predicciones
pred_arbol <- predict(modelo_arbol, prueba, type = "class")

# Matriz de confusión
table(Real = prueba$Calidad_Agua, Predicho = pred_arbol)


```
Aceptable: El modelo clasificó correctamente los 33 casos reales como Aceptable.

No Aceptable: El modelo clasificó correctamente los 117 casos reales como No Aceptable.

Errores: No hubo errores de clasificación (0 falsos positivos y 0 falsos negativos).


Lectura del árbol

Nodo raíz
La primera división se hace con Turbidez_NTU.

Esto significa que la turbidez es la variable más influyente para separar entre Aceptable y No Aceptable.

Segunda división
Si la turbidez es baja, el árbol analiza los Nitratos (mg/L).
Esto indica que la presencia de nutrientes es el segundo factor crítico.

Tercera división
Dentro de los casos con nitratos bajos, el árbol considera el Oxígeno disuelto (mg/L).
Esto refleja que el oxígeno es determinante para diferenciar entre aguas aceptables y no aceptables.


Variables más influyentes:
Turbidez → altos valores casi siempre llevan a No Aceptable.
Nitratos → niveles elevados refuerzan la clasificación No Aceptable.
Oxígeno disuelto → niveles bajos reducen la probabilidad de que el agua sea Aceptable.

Lógica del árbol:
Si el agua tiene baja turbidez, bajos nitratos y suficiente oxígeno disuelto, se clasifica como Aceptable.
En cualquier otro caso, el árbol tiende a clasificar como No Aceptable.


Bosque aleatorio

```{r}
# variable objetivo a factor
agua$Calidad_Agua <- as.factor(agua$Calidad_Agua)
entrenamiento$Calidad_Agua <- as.factor(entrenamiento$Calidad_Agua)
prueba$Calidad_Agua <- as.factor(prueba$Calidad_Agua)

# Entrenar bosque aleatorio
library(randomForest)
modelo_rf <- randomForest(Calidad_Agua ~ ., 
                          data = entrenamiento, 
                          ntree = 500, 
                          mtry = 3, 
                          importance = TRUE)

# Predicciones
pred_rf <- predict(modelo_rf, prueba)

# Matriz de confusión
table(Real = prueba$Calidad_Agua, Predicho = pred_rf)

# Importancia de variables
importance(modelo_rf)
varImpPlot(modelo_rf)

```
Aceptable: 31 casos correctamente clasificados, 2 errores.
No Aceptable: 117 casos correctamente clasificados, 0 errores.


Turbidez_NTU → mayor influencia (MeanDecreaseAccuracy ≈ 86, MeanDecreaseGini ≈ 36).

Nitratos_mgL → también muy influyente (≈ 83, ≈ 38).

Oxígeno disuelto (mg/L) → relevante (≈ 42, ≈ 15).

pH, fosfatos y temperatura → baja o casi nula importancia en este modelo.









