---
title: "Estudio de caso 2"
output: html_notebook
---

## Carga de bibliotecas

```{r}
library(caret)
library(e1071)
library(nnet)
library(pROC)

```

## Carga de los datos

```{r}
agua <- read.csv("dataset_calidad_agua_500.csv")
```

## Revisión inicial de los datos

```{r}
head(agua)

str(agua)

summary(agua)

colSums(is.na(agua))
```

## Preparación de la variable objetivo

```{r}
agua$Calidad_Agua <- factor(
  ifelse(
    agua$Calidad_Agua == "Aceptable",
    "Aceptable",
    "No_Aceptable"
  ),
  levels = c(
    "No_Aceptable",
    "Aceptable"
  )
)

str(agua)

table(agua$Calidad_Agua)

levels(agua$Calidad_Agua)
```

## División en entrenamiento y prueba

```{r}
set.seed(123)

n <- nrow(agua)

indice <- sample(
  1:n,
  size = round(0.70 * n)
)

entrenamiento <- agua[indice, ]

prueba <- agua[-indice, ]

cat("\nEntrenamiento:", nrow(entrenamiento), "\n")

cat("Prueba:", nrow(prueba), "\n")
```

## Comprobación de la división

```{r}
dim(entrenamiento)

dim(prueba)

table(entrenamiento$Calidad_Agua)

table(prueba$Calidad_Agua)
```

## Normalización de las variables predictoras

```{r}
num_vars <- c(
  "pH",
  "Turbidez_NTU",
  "Oxigeno_Disuelto_mgL",
  "Nitratos_mgL",
  "Fosfatos_mgL",
  "Temperatura_C"
)

preprocesador <- preProcess(
  entrenamiento[, num_vars],
  method = c("center", "scale")
)
```

## Normalización del conjunto de entrenamiento

```{r}
entrenamiento_norm <- entrenamiento

entrenamiento_norm[, num_vars] <- predict(
  preprocesador,
  entrenamiento[, num_vars]
)
```

## Normalización del conjunto de prueba

```{r}
prueba_norm <- prueba

prueba_norm[, num_vars] <- predict(
  preprocesador,
  prueba[, num_vars]
)
```

## Comprobación de la normalización

```{r}
summary(entrenamiento_norm)

summary(prueba_norm)
```

```{r}
colMeans(
  entrenamiento_norm[, num_vars]
)
```

```{r}
apply(
  entrenamiento_norm[, num_vars],
  2,
  sd
)
```

## Control de entrenamiento

```{r}
control <- trainControl(
  method = "cv",
  number = 5,
  classProbs = TRUE,
  summaryFunction = twoClassSummary
)

fml <- Calidad_Agua ~ .
```


## Control de entrenamiento

```{r}
control <- trainControl(
  method = "cv",
  number = 5,
  classProbs = TRUE,
  summaryFunction = twoClassSummary
)

fml <- Calidad_Agua ~ .
```

# Máquina de Soporte Vectorial (SVM)

## Entrenamiento del modelo SVM

```{r}
set.seed(123)

model_svm <- train(
  fml,
  data = entrenamiento_norm,
  method = "svmLinear",
  trControl = control,
  metric = "ROC"
)

model_svm
```

## Predicción y matriz de confusión del SVM

```{r}
pred_svm <- predict(
  model_svm,
  newdata = prueba_norm
)

cm_svm <- confusionMatrix(
  pred_svm,
  prueba_norm$Calidad_Agua
)

cm_svm
```

## AUC del modelo SVM

```{r}
prob_svm <- predict(
  model_svm,
  newdata = prueba_norm,
  type = "prob"
)[, "No_Aceptable"]

roc_svm <- roc(
  response = prueba_norm$Calidad_Agua,
  predictor = prob_svm,
  levels = c(
    "Aceptable",
    "No_Aceptable"
  )
)

auc_svm <- auc(roc_svm)

auc_svm
```

# Red neuronal

## Entrenamiento de la red neuronal

```{r}
set.seed(123)

model_nnet <- train(
  fml,
  data = entrenamiento_norm,
  method = "nnet",
  trControl = control,
  metric = "ROC",
  trace = FALSE,
  linout = FALSE
)

model_nnet
```

## Predicción y matriz de confusión de la red neuronal

```{r}
pred_nnet <- predict(
  model_nnet,
  newdata = prueba_norm
)

cm_nnet <- confusionMatrix(
  pred_nnet,
  prueba_norm$Calidad_Agua
)

cm_nnet
```

## AUC de la red neuronal

```{r}
prob_nnet <- predict(
  model_nnet,
  newdata = prueba_norm,
  type = "prob"
)[, "No_Aceptable"]

roc_nnet <- roc(
  response = prueba_norm$Calidad_Agua,
  predictor = prob_nnet,
  levels = c(
    "Aceptable",
    "No_Aceptable"
  )
)

auc_nnet <- auc(roc_nnet)

auc_nnet
```

Árbol de decisión

```{r}
library(rpart)
library(rpart.plot)

# Entrenar árbol de decisión
modelo_arbol <- rpart(Calidad_Agua ~ ., data = entrenamiento, method = "class")

# Visualizar árbol
rpart.plot(modelo_arbol)

# Predicciones
pred_arbol <- predict(modelo_arbol, prueba, type = "class")

# Matriz de confusión
table(Real = prueba$Calidad_Agua, Predicho = pred_arbol)

```
Aceptable: El modelo clasificó correctamente los 33 casos reales como Aceptable.

No Aceptable: El modelo clasificó correctamente los 117 casos reales como No Aceptable.

Errores: No hubo errores de clasificación (0 falsos positivos y 0 falsos negativos).


Lectura del árbol

Nodo raíz
La primera división se hace con Turbidez_NTU.

Esto significa que la turbidez es la variable más influyente para separar entre Aceptable y No Aceptable.

Segunda división
Si la turbidez es baja, el árbol analiza los Nitratos (mg/L).
Esto indica que la presencia de nutrientes es el segundo factor crítico.

Tercera división
Dentro de los casos con nitratos bajos, el árbol considera el Oxígeno disuelto (mg/L).
Esto refleja que el oxígeno es determinante para diferenciar entre aguas aceptables y no aceptables.

Variables más influyentes:
Turbidez → altos valores casi siempre llevan a No Aceptable.
Nitratos → niveles elevados refuerzan la clasificación No Aceptable.
Oxígeno disuelto → niveles bajos reducen la probabilidad de que el agua sea Aceptable.

Lógica del árbol:
Si el agua tiene baja turbidez, bajos nitratos y suficiente oxígeno disuelto, se clasifica como Aceptable.
En cualquier otro caso, el árbol tiende a clasificar como No Aceptable.


Bosque aleatorio

```{r}
# variable objetivo a factor
agua$Calidad_Agua <- as.factor(agua$Calidad_Agua)
entrenamiento$Calidad_Agua <- as.factor(entrenamiento$Calidad_Agua)
prueba$Calidad_Agua <- as.factor(prueba$Calidad_Agua)

# Entrenar bosque aleatorio
library(randomForest)
modelo_rf <- randomForest(Calidad_Agua ~ ., 
                          data = entrenamiento, 
                          ntree = 500, 
                          mtry = 3, 
                          importance = TRUE)

# Predicciones
pred_rf <- predict(modelo_rf, prueba)

# Matriz de confusión
table(Real = prueba$Calidad_Agua, Predicho = pred_rf)

# Importancia de variables
importance(modelo_rf)
varImpPlot(modelo_rf)

```
Aceptable: 31 casos correctamente clasificados, 2 errores.
No Aceptable: 117 casos correctamente clasificados, 0 errores.

Turbidez_NTU → mayor influencia (MeanDecreaseAccuracy ≈ 86, MeanDecreaseGini ≈ 36).

Nitratos_mgL → también muy influyente (≈ 83, ≈ 38).

Oxígeno disuelto (mg/L) → relevante (≈ 42, ≈ 15).

pH, fosfatos y temperatura → baja o casi nula importancia en este modelo.




##COMPARACION DE MODELOS 

resultados_modelos <- data.frame(
  Modelo = c(
    "SVM",
    "Red neuronal"
  ),
  Accuracy = c(
    as.numeric(cm_svm$overall["Accuracy"]),
    as.numeric(cm_nnet$overall["Accuracy"])
  ),
  Kappa = c(
    as.numeric(cm_svm$overall["Kappa"]),
    as.numeric(cm_nnet$overall["Kappa"])
  ),
  Balanced_Accuracy = c(
    as.numeric(cm_svm$byClass["Balanced Accuracy"]),
    as.numeric(cm_nnet$byClass["Balanced Accuracy"])
  ),
  AUC = c(
    as.numeric(auc_svm),
    as.numeric(auc_nnet)
  )
)

resultados_modelos

