---
title: "Estudio de caso 2"
output: html_notebook
---

## Carga de bibliotecas

```{r}
library(caret)
library(e1071)
library(nnet)
library(pROC)

```

## Carga de los datos

```{r}
agua <- read.csv("dataset_calidad_agua_500.csv")
```

## Revisión inicial de los datos

```{r}
head(agua)

str(agua)

summary(agua)

colSums(is.na(agua))
```

## Preparación de la variable objetivo

```{r}
agua$Calidad_Agua <- factor(
  ifelse(
    agua$Calidad_Agua == "Aceptable",
    "Aceptable",
    "No_Aceptable"
  ),
  levels = c(
    "No_Aceptable",
    "Aceptable"
  )
)

str(agua)

table(agua$Calidad_Agua)

levels(agua$Calidad_Agua)
```

## División en entrenamiento y prueba

```{r}
set.seed(123)

n <- nrow(agua)

indice <- sample(
  1:n,
  size = round(0.70 * n)
)

entrenamiento <- agua[indice, ]

prueba <- agua[-indice, ]

cat("\nEntrenamiento:", nrow(entrenamiento), "\n")

cat("Prueba:", nrow(prueba), "\n")
```

## Comprobación de la división

```{r}
dim(entrenamiento)

dim(prueba)

table(entrenamiento$Calidad_Agua)

table(prueba$Calidad_Agua)
```

## Normalización de las variables predictoras

```{r}
num_vars <- c(
  "pH",
  "Turbidez_NTU",
  "Oxigeno_Disuelto_mgL",
  "Nitratos_mgL",
  "Fosfatos_mgL",
  "Temperatura_C"
)

preprocesador <- preProcess(
  entrenamiento[, num_vars],
  method = c("center", "scale")
)
```

## Normalización del conjunto de entrenamiento

```{r}
entrenamiento_norm <- entrenamiento

entrenamiento_norm[, num_vars] <- predict(
  preprocesador,
  entrenamiento[, num_vars]
)
```

## Normalización del conjunto de prueba

```{r}
prueba_norm <- prueba

prueba_norm[, num_vars] <- predict(
  preprocesador,
  prueba[, num_vars]
)
```

## Comprobación de la normalización

```{r}
summary(entrenamiento_norm)

summary(prueba_norm)
```

```{r}
colMeans(
  entrenamiento_norm[, num_vars]
)
```

```{r}
apply(
  entrenamiento_norm[, num_vars],
  2,
  sd
)
```

## Resultado de la normalización

El conjunto de datos contiene 500 observaciones y seis variables predictoras numéricas. No se identificaron valores faltantes. Sin embargo, las variables estaban expresadas en diferentes unidades y escalas, por lo que fue necesario aplicar una estandarización mediante los métodos `center` y `scale`.

Primero se realizó una división del 70% para entrenamiento y 30% para prueba. El preprocesador fue calculado únicamente con el conjunto de entrenamiento y posteriormente se aplicó la misma transformación al conjunto de prueba. Después del procedimiento, las variables numéricas del conjunto de entrenamiento presentan medias cercanas a cero y desviaciones estándar cercanas a uno.

## Control de entrenamiento

```{r}
control <- trainControl(
  method = "cv",
  number = 5,
  classProbs = TRUE,
  summaryFunction = twoClassSummary
)

fml <- Calidad_Agua ~ .
```


## Control de entrenamiento

```{r}
control <- trainControl(
  method = "cv",
  number = 5,
  classProbs = TRUE,
  summaryFunction = twoClassSummary
)

fml <- Calidad_Agua ~ .
```

# Máquina de Soporte Vectorial (SVM)

## Entrenamiento del modelo SVM

```{r}
set.seed(123)

model_svm <- train(
  fml,
  data = entrenamiento_norm,
  method = "svmLinear",
  trControl = control,
  metric = "ROC"
)

model_svm
```

## Predicción y matriz de confusión del SVM

```{r}
pred_svm <- predict(
  model_svm,
  newdata = prueba_norm
)

cm_svm <- confusionMatrix(
  pred_svm,
  prueba_norm$Calidad_Agua
)

cm_svm
```

## AUC del modelo SVM

```{r}
prob_svm <- predict(
  model_svm,
  newdata = prueba_norm,
  type = "prob"
)[, "No_Aceptable"]

roc_svm <- roc(
  response = prueba_norm$Calidad_Agua,
  predictor = prob_svm,
  levels = c(
    "Aceptable",
    "No_Aceptable"
  )
)

auc_svm <- auc(roc_svm)

auc_svm
```

# Red neuronal

## Entrenamiento de la red neuronal

```{r}
set.seed(123)

model_nnet <- train(
  fml,
  data = entrenamiento_norm,
  method = "nnet",
  trControl = control,
  metric = "ROC",
  trace = FALSE,
  linout = FALSE
)

model_nnet
```

## Predicción y matriz de confusión de la red neuronal

```{r}
pred_nnet <- predict(
  model_nnet,
  newdata = prueba_norm
)

cm_nnet <- confusionMatrix(
  pred_nnet,
  prueba_norm$Calidad_Agua
)

cm_nnet
```

## AUC de la red neuronal

```{r}
prob_nnet <- predict(
  model_nnet,
  newdata = prueba_norm,
  type = "prob"
)[, "No_Aceptable"]

roc_nnet <- roc(
  response = prueba_norm$Calidad_Agua,
  predictor = prob_nnet,
  levels = c(
    "Aceptable",
    "No_Aceptable"
  )
)

auc_nnet <- auc(roc_nnet)

auc_nnet
```

